臺灣高等法院民事判決　　　　　　　　 92年度上易字第487號
上　訴　人　甲○○
訴訟代理人　陳秋雲
　　　　　　陳鼎正律師
複　代理人　范坤棠律師
被　上訴人　合記建設股份有限公司
法定代理人　王至恆
訴訟代理人　王雨三
上列當事人間履行契約事件，上訴人對於中華民國 92年4月17日
臺灣臺北地方法院91年度訴字第6406號第一審判決提起上訴，被
上訴人嗣為訴之追加，本院已於94年1月18日言詞辯論終結，判
決如下：
    主  文
原判決關於命上訴人給付利息超過自民國91年12月21日起算部分
廢棄。
上開廢棄部分被上訴人在第一審之訴駁回。
其餘上訴駁回。
第二審訴訟費用由上訴人負擔。
    事實及理由
壹、程序方面：
    本件被上訴人於原審起訴時，係基於解除契約回復原狀之請
    求權及損害賠償法律關係，請求上訴人返還前所交付之保證
    金及損害賠償金（原審卷第98頁），而上訴人提起上訴後，
    被上訴人除上開主張外，並追加主張依民法第179 條不當得
    利規定為請求（本院卷第57頁），因其所請求之基礎事實，
    均為因合建契約不能進行，而請求上訴人給付原所受領之保
    證金，屬同一基礎事實，依民事訴訟法第446條第1項但書及
    第255條第1項第2款規定，自應准許，合先敘明。
貳、實體方面：
一、被上訴人起訴主張：伊與上訴人於民國（下同）87年9 月24
    日簽訂合建契約書（下稱系爭合建契約），約定由上訴人提
    供坐落臺北縣中和市○○段二八張小段588之17 地號土地，
    由伊出資興建大樓，未料因有其他部分地主不同意，致使合
    建案無從進行，則依系爭合建契約第2條第1項約定，契約已
    因解除條件成就而失效，爰依民法第259條、第260條規定請
    求上訴人返還伊已給付之保證金新臺幣（下同） 500,000元
    ，並依系爭合建契約約定請求上訴人賠償550,000 元之損害
    金，合計1,050,000元及自88年1月1 日起算之法定遲延利息
    等情。原審判命上訴人應給付被上訴人500,000 元及其法定
    遲延利息，並駁回被上訴人其餘請求，被上訴人就其敗訴部
    分未聲明不服，已告確定；上訴人則就其敗訴部分，提起上
    訴，被上訴人於本院為駁回上訴之聲明，並追加依民法第17
    9條不當得利法則為上開請求。
二、上訴人則以：被上訴人未依系爭合建契約第2 條約定於契約
    解除條件成就後5 日內通知伊辦理解約，伊應退還保證金之
    義務，則尚未發生。縱認伊應退還被上訴人保證金，系爭合
    建契約於87年9 月間即因解除條件成就而失效，被上訴人竟
    仍於88年2 月間接受伊所交付之房屋，且於占有期間，未盡
    保管之責，致伊房屋遭受破壞，依民法第113條、第182條第
    2 項規定，被上訴人對伊應負回復原狀或損害賠償之責任，
    即應賠償伊自89年4月起至90年3月房屋修復止相當於租金之
    損害165,000元、修復房屋費用385,000元及撤遷費20,000元
    ，共計570,000 元，伊主張抵銷等語，資為抗辯，並於本院
    為原判決不利於伊之部分廢棄；被上訴人在第一審之訴駁回
    之聲明。
三、查被上訴人主張兩造於 87年9月24日簽訂系爭合建契約，約
    定由上訴人提供土地與被上訴人合作興建房屋，被上訴人並
    依系爭合建契約交付上訴人第一期保證金500,000 元之事實
    ，有系爭合建契約書、晶采連城地主收款明細表、收據、支
    票、郵政國內匯款執據等件附卷可稽（見原審卷第19至29頁
    、第31至36頁），且為上訴人所不爭執，堪信為真實。
四、被上訴人主張伊於89年6 月已催告上訴人稱系爭合建契約已
    失效，伊自得依契約第2條第1項約定解除權，主張民法第17
    9條、第259條、第260 條規定，請求上訴人返還伊交付之保
    證金500,000 元；被上訴人則以前揭情詞置辯，並主張抵銷
    。經查：
  (一)按解釋意思表示，應探求當事人之真意，不得拘泥於所用之
    詞句，民法第98條定有明文。查系爭合建契約第2條第1項約
    定：「．．．因全體地主無法達成合建協議之時，致使無法
    以原簽約時之建蔽、容積率、申請建造執照時，則本契約自
    動解約及作廢（解除條件成就而失效），甲方（即賣方，本
    件上訴人）應於乙方（即買方，本件被上訴人），通知文到
    五日內到乙方公司辦理解約，並以現金退還所收之全部保證
    金，甲方不得異議，足見此條款中之「自動解約及作廢之意
    」應解為在其他地主不能簽定合建契約時，即可認兩造間契
    約約定之解除條件即已成就，不限於不能核發建照情形，而
    此條件乃基於將來客觀不確定事實，用以限制法律行為效力
    之發生或存續之約款，構成條件內容之不確定事實，業已實
    現，即為條件成就，附解除條件之法律行為，於條件成就時
    ，當然失其效力，無待當事人之通知。次查被上訴人主張伊
    於89年6 月間，因地主陳灣等人無法達成合建協議，乃向各
    地主表示依法解除契約，且系爭合建契約，業經最高法院判
    決認定因解除條件而失效等情，業據提出最高法院91年度台
    上字第846號民事裁定在卷（本院卷第112頁至第124頁） 可
    考，並經本院調閱該事件全卷審查無訛。被上訴人雖於原審
    起訴狀中敘明：「．．．開工前夕，有地主陳灣等五戶，因
    要挾不合理條件未果，竟拒絕簽約，使合建案無從進行」（
    原審卷第6頁） ，惟此乃被上訴人敘述合建案無從進行之原
    由，並非被上訴人知悉於開工前本件合建房屋案已確定無法
    進行，上訴人執此為開工前夕系爭合約已失效之論據，自非
    可採。又上訴人對於被上訴人於86年6 月後向各地主表示系
    爭合建房屋案已無法進行乙節，並不爭執，則上述解除條件
    成就之事實，已為上訴人所知悉，依系爭合建契約第2條第1
    項約定，系爭合建契約即因解除條件成就而失效，從而上訴
    人所為解除條件後，被上訴人未於5 日內通知伊辦理解約，
    退還保證金義務尚未發生之辯解，洵非有據，亦不足取。
  (二)次按無法律上之原因而受利益，致他人受損害者，應返還其
    利益。雖有法律上之原因，而其後已不存在者，亦同，民法
    第179 條定有明文。查上訴人前因與被上訴人簽定系爭合建
    契約，自被上訴人處收受500,000 元之保證金，惟系爭合建
    契約嗣已因解除條件成就而失效，則上訴人受領500,000 元
    保證金之法律上原因即已失其存在，從而被上訴人主張依不
    當得利法律關係，請求被上訴人返還所受領之保證金500,00
    0元，為有理由，自應准許。
  (三)再按契約因解除條件而失其效力者，除當事人有特約外，並
    不溯及失效，無民法第259條所定回復原狀之適用 （最高法
    院79年度台上字第1680號判決參照）。查本件上訴人以其因
    被上訴人未盡其保管房屋之責，致伊房屋遭受破壞，被上訴
    人應賠償自89年4月至90年3月房屋修復止相當於租金之損害
    165,000元、修復房屋費用385,000元、撤遷費20,000元，共
    計570,000 元，並為抵銷抗辯云云。惟按系爭合建契約係因
    解除契約成就，而失其效力，被上訴人並無回復原狀之義務
    ，且上訴人交付系爭房屋予被上訴人，被上訴人收受並占有
    之，係本於合建契約之法律關係，自屬有權占有，殊無不當
    得利之可言。至系爭合建契約解除後，被上訴人即未再占有
    系爭房屋，此為上訴人所不爭執，則被上訴人亦無何不當得
    利。再者，民法第182條第2項不當得利受領人應返還不當得
    利附加利息及損害賠償之義務，乃以不當得利人對於不當得
    利有所受領，本件被上訴人返還系爭房屋予上訴人後，即無
    所謂不當得利，揆諸前揭判決意旨，被上訴人並無回復原狀
    之義務，上訴人主張以其房屋修繕費385,000 元與被上訴人
    之請求抵銷，洵屬無據。此外，本件被上訴人於返還系爭房
    屋後，已無不當得利，而以之為基礎之損害賠償，更無請求
    之依據，則上訴人主張以其相當於租金之損害165,000 元、
    撤遷費20,000元與被上訴人上開請求抵銷，亦非有理。
  (四)末按民法第179 條前段固規定：無法律上原因而受利益，致
    他人受損害者，應返還其利益。然此項返還義務，並無確定
    之期限，而給付無確定期限者，債務人於債權人得請求給付
    時，經其催告而未為給付，自受催告時起，始負遲延責任，
    遲延之債務，以金錢為標的者，債權人得請求依法定利率計
    算之遲延利息，民法第229條第2項前段、第233條第1項前段
    定有明文。查本件被上訴人主張返還不當得利之利息，應自
    上訴人收受系爭保證金翌日即87年9 月25日起算，惟減縮自
    88年1月1日起算（本院卷第24頁）云云。經查系爭合建契約
    因解除條件成就而失效，並向後發生效力，上訴人所收受之
    500,000 元保證金亦自該契約失效後發生不當得利，被上訴
    人主張應自收受保證金翌日即為有不當得利之情形，自不足
    取，又被上訴人迄未能舉證伊於本件起訴前曾催告上訴人給
    付，自應以本件起訴狀繕本送達上訴人翌日之91年12月21日
    起算法定遲延利息，依上開說明，被上訴人請求上訴人自91
    年12月21日起至清償日止，按年息百分之五計算利息，洵屬
    正當，自應准許，逾此部分之請求為無理由，不應准許。
五、綜上所述，被上訴人主張依不當得利法律關係，請求上訴人
    給付500,000元及自91年12月21 日起至清償日止按年息百分
    之五計算利息，為有理由，自應准許，至其請求超過上開日
    期計算利息部分，即不應准許。原審就上開不應准許部分，
    為上訴人敗訴之判決，即有未洽，上訴意旨，指摘原判決此
    部分不當，求予廢棄改判，為有理由，爰由本院改判如主文
    第1、2項所示。至上開應准許部分，原審判命上訴人如數給
    付，核無不合，上訴意旨，指摘原判決此部分不當，求予廢
    棄改判，為無理由，應予駁回。
六、兩造其餘攻擊、防禦方法及其他未經援用之證據，經斟酌，
    尚無礙於本院前述認定，無一一論究之必要。
七、據上論結，本件上訴為一部有理由，一部無理由，判決如主
    文。
中　　華　　民　　國　　94　　年　　2 　　月　　1 　　日
                  民事第十六庭  審判長法　官  黃騰耀
　　　　　　　　　　　      　　　　　法　官  郭松濤
　　　　　　　　　　　      　　　　　法　官  許文章
正本係照原本作成。
不得上訴。
中　　華　　民　　國　　94　　年　　2 　　月　　4 　　日
　　　　　　　　　　　　　　　　　　　書記官  陳明俐
